【裁判字號】    98,交聲,160
【裁判日期】    980223
【裁判案由】    聲明異議
【裁判全文】
臺灣臺中地方法院刑事裁定             98年度交聲字第160號
原處分機關  交通部公路總局臺中區監理所
異  議  人
即受處分人  甲○○
上列受處分人因違反道路交通管理處罰條例案件，對於交通部公
路總局臺中區監理所民國98年1月5日所為之處分（原處分：中監
違字第裁60－Z00000000號裁決書），聲明異議，本院裁定如下
：
    主  文
原處分關於「領有機器腳踏車執照駕駛小型車」裁罰新臺幣陸仟
元部分撤銷。
前項撤銷部分，甲○○不罰。
    理  由
一、聲明異議意旨略以：異議人即受處分人甲○○（下稱受處分
    人）謂駕照當時因駕照過期為臺中市保安隊所繳收，並未能
    於當時繳送，並未瞭解駕照於嗣後已遭註銷，且原註銷處分
    僅係行政處分之預告行為，其後註銷處分並未另行通知，以
    致受處分人喪失救濟權利，有違行政程序法之規定等，故本
    件違規二之處分即有違誤，爰聲明異議呈請撤銷原處分云云
    。
二、原處分關於「領有機器腳踏車執照駕駛小型車」裁罰新臺幣
    六千元部分：
（一）行政罰法於94年2月5日經總統公布，並自95年2月5日起施
      行。依行政罰法第45條第1 項規定：「本法施行前違反行
      政法上義務之行為應受處罰而未經裁處，於本法施行後裁
      處者，除第十五條、第十六條、第十八條第二項、第二十
      條及第二十二條規定外，均適用之。」第5 條則明定：「
      行為後法律或自治條例有變更者，適用行政機關最初裁處
      時之法律或自治條例。但裁處前之法律或自治條例有利於
      受處罰者，適用最有利於受處罰者之規定。」在本案中，
      受處分人之違規行為雖發生在95年6 月26日，但原處分機
      關係於98年1月5日始為裁決，揆諸前揭規定，本件原處分
      機關所為裁決自有行政罰法之適用。按汽車駕駛人領有機
      器腳踏車駕駛執照，駕駛小型車者，處新臺幣六千元以上
      一萬二千元以下罰鍰，並當場禁止其駕駛，道路交通管理
      處罰條例第21條第1項第2款定有明文。又道路交通管理處
      罰條例第21條規定前於94年12月28日經修正公布，定於95
      年7月1日施行，然修正前道路交通管理處罰條例第21條第
      1項第2款：「汽車駕駛人，持機器腳踏車駕駛執照，駕駛
      聯結車、大客車、大貨車或小型車者，處新臺幣六千元以
      上一萬二千元以下罰鍰，並當場禁止其駕駛及扣留其車輛
      牌照。」比較修正前、後規定，顯然修正後之規定較有利
      於受處分人。據此，原處分機關依照修正後道路交通管理
      處罰條例第21條第1項第2款之規定對受處分人為裁處，尚
      屬有據，核先敘明。
（二）按罰鍰不繳之易處「吊扣」或「吊銷」，應不得僅以一紙
      裁決書上註明罰鍰新臺幣多少，限於何時前繳納，逾期不
      繳納罰款時，自某年某月某日起，易處吊扣汽車牌照或駕
      駛執照，並限於某年某月某日前繳送執行，若未於該日前
      繳送，自某年某月某日起易處吊銷汽車牌照或駕駛執照，
      並逕行註銷汽車牌照或駕駛執照。因行政機關為行政處分
      時，雖可於行政處分上同時預告不履行之法律效果，惟此
      僅係行政處分之「預告行為」，行為人不履行時，行政機
      關仍應另為一行政處分，非可依前開預告行為，不經通知
      ，逕自為其他易處之處分，允許上開行為，無異允許行政
      處分可以自己默默地進行，此戕害人民權益甚巨，且有違
      行政法裁量不得濫用之原則；異言之，道路交通管理處罰
      條例第65條（修正前）雖有當事人不依限繳送之易處規定
      ，但行政機關在執行該條規定，於當事人罰鍰不繳時，應
      另為「吊扣」之行政處分，若行為人仍不於期限內繳送執
      行時，再為一行政處分，易處「吊銷」，應依法如此循序
      漸進地處理，而非為省卻麻煩，可以在同一行政處分上同
      時諭知處罰鍰，若於期限內不繳，就直接易處吊扣，若仍
      不繳送，一定期限後，就直接易處吊銷，而可不必再通知
      當事人。交通部公路總局台中區監理所94年4 月21日中監
      違字第裁60-HA0000000號裁決書之送達，僅對受處分人產
      生屆期繳納罰鍰之行政處分效力，非得據此裁處逕行註銷
      受處分人之駕駛執照（臺灣高等法院臺中分院以95年度交
      抗字第406號、97年度交抗字第157號裁定參照）。
（三）又行政程序法第96條第1項第6款規定：行政處分以書面為
      之者其中應記載事項之一有「表明其為行政處分之意旨及
      不服行政處分之救濟方法、期間及其受理機關」。又觀諸
      違反道路交通管理事件統一裁罰基準及處理細則第45條規
      定：「違反道路交通管理事件，於行為人到案聽候裁決者
      ，處罰機關經裁決後，應宣示裁決內容，並將聲明異議期
      間及提出書狀之機關，於宣示時一併告知，且記載於裁決
      書。違反道路交通管理事件，行為人不依規定自動繳納罰
      鍰，或不依通知限期到案，處罰機關逕行裁決者，得不宣
      示。但應依前項規定於裁決書載明應記載事項，並送達受
      處分人。」此規定即與上開行政程序法第96條第1項第6款
      規定之意旨相符，且其中更強調「應依前項規定於裁決書
      載明應記載事項，並送達受處分人」。申言之，行政程序
      法中所重視之教示制度，於違反交通規則之裁決非但亦須
      為同一之適用，尚且須要特別注意遵守，除確保依法行政
      之原則外，同時俾便人民於不服時能依其教示適時提出救
      濟，以保障人民權益。再書面之行政處分自送達相對人及
      已知之利害關係人起；書面以外之行政處分自以其他適當
      方法通知或使其知悉時起，依送達、通知或使知悉之內容
      對其發生效力，為行政程序法第110 條所明定。雖交通部
      為響應政府推動行政革新、簡化作業，而自89年6月1日起
      實施違規一次裁決作業，然確實落實依法行政之原則，才
      能以保障人民權益，增進人民對行政之信賴，因此裁罰一
      次性即若確有其必要，主管機關仍須修法後方可施行，否
      則前開一次裁決之合法送達僅一次，卻對異議人產生四個
      行政處分，無異讓異議人喪失前開法律所規定救濟之權利
      ，不但違反前開行政程序法第96條第1項第6款、第110 條
      及違反道路交通管理事件統一裁罰基準及處理細則第45條
      但書之規定，而且與母法（道路交通管理處罰條例）授權
      之目的未盡相符，亦與法律保留原則有違，故中監違字第
      裁60-HA0000000號裁決書逕行註銷受處分人駕駛執照，於
      法有違。內政部警政署國道公路警察局所開掣公警局交字
      第Z00000000號通知單，違規事實欄「駕照註銷（94.06.
      06）」部分及交通部公路總局臺中區監理所中監違字第60
      －Z00000000 號裁決書違規事實欄「領有機器腳踏車駕駛
      執照駕駛小型車」部分，均係誤認受處分人駕駛執照業經
      註銷所為，是受處分人之異議為有理由。
（四）綜上所述，原處分機關中監違字第60－Z00000000 號裁決
      書關於「領有機器腳踏車駕駛執照駕駛小型車」，依道路
      交通管理處罰條例第21條第1項第2款規定，裁處受處分人
      罰鍰六千元部分於法不合，應予撤銷，此部分併諭知受處
      分人不罰。
三、據上論斷，應依道路交通管理處罰條例第87條第2項、道路
    交通案件處理辦法第20條前段，裁定如主文。
中    華    民    國    98    年    2     月    23    日
                     交通法庭    法  官  楊文廣
以上正本證明與原本無異。
如不服本裁定應於送達後5日內向本院提出抗告狀。
                                 書記官  蔡伸蔚
中    華    民    國    98    年    2     月    23    日


司法院資訊處製作；財團法人民間司法改革基金會備份。
